ACORDAO-COMPLETO-2387057

ACÓRDÃO 3819/2020 ATA 8/2020 - PRIMEIRA CÂMARA

VISTOS, relatados e discutidos estes autos de tomada de contas especial instaurada pelo Fundo Nacional de Saúde (FNS/MS) , em razão de irregularidades constatadas em fiscalização envolvendo a utilização dos recursos do Sistema Único de Saúde (SUS) repassados ao município de Queimadas/BA, na modalidade fundo a fundo.
ACORDAM os ministros do Tribunal de Contas da União, reunidos em sessão da 1ª Câmara, ante as razões expostas pelo relator, em:
9.1. excluir o Sr. Haroldo Aquilles Andrade da presente relação processual;
9.2. considerar revel, para todos os efeitos, o Sr. Paulo Serjo Brandão Carneiro, nos termos do art. 12, § 3º, da Lei 8.443/1992, dando-se prosseguimento ao processo;
9.3. julgar irregulares, com fundamento nos arts. 1º, I, 16, III, “c”, da Lei 8.443/1992, as contas do Sr. Paulo Serjo Brandão Carneiro e condená-lo ao pagamento das quantias a seguir especificadas, com a fixação do prazo de 15 (quinze) dias, a contar da notificação, para que comprove, perante o Tribunal (art. 214, III, “a”, do RI/TCU) , o recolhimento das dívidas aos cofres do Fundo Nacional de Saúde, atualizadas monetariamente e acrescidas dos juros de mora, calculados a partir das datas discriminadas até a data do recolhimento, na forma prevista na legislação em vigor:
	VALOR ORIGINAL (R$) 
	DATA DA OCORRÊNCIA

	51.163,65
	28/12/2011

	58.440,00
	28/6/2012

9.4. aplicar ao Sr. Paulo Serjo Brandão Carneiro a multa prevista no art. 57 da Lei 8.443/1992, no valor de R$ 17.000,00 (dezessete mil reais) , fixando o prazo de 15 (quinze) dias, a contar da notificação, para que comprove, perante o Tribunal (art. 214, III, “a”, do RI/TCU) , o recolhimento da dívida aos cofres do Tesouro Nacional, atualizada monetariamente desde a data do presente acórdão até a do efetivo recolhimento, se for paga após o vencimento, na forma da legislação em vigor;
9.5. autorizar, desde logo, nos termos do art. 28, II, da Lei 8.443/1992, a cobrança judicial das dívidas, caso não atendidas as notificações;
9.6. em cumprimento ao disposto no § 3º do art. 16 da Lei 8.443/1992, remeter cópia desta deliberação à Procuradoria da República no Estado da Bahia.

Tomada de contas especial em razão de irregularidades constatadas em fiscalização envolvendo a utilização dos recursos do Sistema Único de Saúde (SUS) repassados na modalidade fundo a fundo.

Primeira Câmara

Município de Queimadas/BA.

3. Responsável/Interessado:
3.1. Responsável: Paulo Serjo Brandão Carneiro (CPF XXX.701.055-XX).
3.2. Interessado: Fundo Nacional de Saúde (FNS).

13.1. Ministros presentes: Walton Alencar Rodrigues (Presidente), Benjamin Zymler, Bruno Dantas e Vital do Rêgo.
13.2. Ministros-Substitutos presentes: Augusto Sherman Cavalcanti e Weder de Oliveira (Relator).

WEDER DE OLIVEIRA

Transcrevo, com ajustes de forma, a instrução apresentada (peças 29, 30 e 31) pela Secretaria de Controle Externo de Tomada de Contas Especial (Secex-TCE) :
“Cuidam os autos de tomada de contas especial instaurada pelo Fundo Nacional de Saúde (FNS) em desfavor do Sr. Haroldo Aquilles Andrade, Secretário Municipal de Saúde de Queimadas – BA, de 1/6/2010 a 2/1/2013, em razão de não comprovação da boa e regular aplicação de recursos do Sistema Único de Saúde (SUS) repassados ao Fundo Municipal de Saúde nos exercícios de 2011 e 2012, tendo em vista falhas e/ou falta da documentação comprobatória das despesas, conforme constatado por auditoria promovida pelo Departamento Nacional de Auditoria do SUS (Denasus) junto ao ente recebedor.
HISTÓRICO
2.	O processo originou-se das constatações contidas no Relatório de Auditoria 14428 (peça 11, p. 1-13) e no Relatório Complementar 14428 (peça 10, p. 1-11) do Departamento Nacional de Auditoria do SUS (Denasus) , referentes a auditoria realizada na Secretaria Municipal de Saúde de Queimadas – BA, com o objetivo de verificar possíveis irregularidades na gestão de verbas federais repassadas pelo FNS, em vista dos contratos realizados para a execução dos serviços de ampliação das unidades básicas de saúde dos povoados de Lagoinha, Pedrolândia e Gregório, bem como da reforma do centro de saúde de Queimadas e demais unidades de saúde da família dos povoados de Espanta Gado, Alecrim e Cel. João Borges. A auditoria abrangeu os exercícios de 2011 e 2012 e constatou dano ao erário de R$ 109.603,65 (peça 11, p. 12 e peça 10, p. 9-10) , devido às seguintes irregularidades: 
2.1.	ausência de comprovação de despesas com recursos do Bloco da Atenção Básica para reformas de Unidades Básicas de Saúde (Constatação n. 321465, Ressarcimento n. 153051) , no valor original de R$ 51.163,65 (data-base 28/12/2011) ;
2.2.	ausência de comprovação de despesas com recursos do Bloco da Atenção Básica para ampliação de Unidades Básicas de Saúde (Constatação n. 320915, Ressarcimentos n. 152094, 152095 e 152123) , no valor original total de R$ 58.440,00 (data-base 28/6/2012) .
3.	O detalhamento do débito realizado pelo Denasus consta da peça 10, p. 9-10. 
4.	O Relatório Completo do Tomador de Contas 000024/2018 (peça 14, p. 1-4) , acompanhando entendimento do Denasus, caracterizou a responsabilidade do Sr. Haroldo Aquilles Andrade, Secretário Municipal de Saúde de Queimadas – BA, de 1/6/2010 a 2/1/2013. 
5.	O Relatório de Auditoria 858/2018 do Controle Interno (peça 15, p. 1-3) retrata as questões relatadas no Relatório de Tomada de Contas Especial. 
6.	Diante disso, a Secretaria de Controle Interno certificou a irregularidade das contas (peça 16, p. 1-2) , acompanhado do parecer do dirigente do órgão de controle interno (peça 17, p. -12) , tendo o Ministro de Estado da Saúde, Sr. Gilberto Occhi, registrado o conhecimento das conclusões daquele órgão de controle interno (peça 18, p. 1) . A responsabilização foi devidamente inscrita no Siafi (peça 7, p. 1) .
7.	A presente tomada de contas especial foi autuada no TCU em 28/10/2018, dando início à fase externa da TCE.
8.	A instrução à peça 19 corroborou, em parte, a análise empreendida na fase interna desta tomada de contas especial e concluiu pela existência de indícios de dano ao erário, em razão da não comprovação de despesas realizadas com Bloco da Atenção Básica, com a consequente obrigação de devolução desses valores ao Fundo Nacional de Saúde, em linha com o entendimento firmado no item 9.3.3 do Acórdão 1072/2017-TCU-Plenário (rel. Ministro Bruno Dantas) . Definiu-se a responsabilidade não apenas do Sr. Haroldo Aquilles Andrade, Secretário Municipal de Saúde de Queimadas – BA, de 1/6/2010 a 2/1/2013, mas também do Sr. Paulo Serjo Brandão Carneiro, prefeito do município de Queimadas – BA entre 31/5/2010 e 31/12/2012, ante a constatação da equipe do Denasus de que o gerenciamento do Fundo Municipal de Saúde de Queimadas – BA não foi executado pelo secretário municipal de Saúde, mas sim pelo prefeito municipal (Constatação n. 320534 do Relatório de Auditoria 14428 e Constatação n. 338402 do Relatório Complementar 14428) .
9.	Ante a anuência a essas conclusões pelo corpo dirigente da Secex-TCE (peças 20-21) e com fulcro na delegação de competência conferida pelo Relator, Ministro-Substituto Weder de Oliveira, consubstanciada no art. 1º, inciso II, alínea ‘b’ da Portaria MINS-WDO n. 8, de 6/8/2018, promoveu-se:
9.1. 	a citação do Sr. Paulo Serjo Brandão Carneiro, por intermédio do ofício 3636/2018-TCU/Secex-TCE (peça 24) , e a citação do Sr. Haroldo Aquilles Andrade, por intermédio do ofício 3635/2018-TCU/Secex-TCE (peça 25) , para que apresentassem alegações de defesa ou recolhessem o débito decorrente da irregularidade a seguir detalhada:
9.1.1.	Irregularidade: não comprovação da boa e regular aplicação dos recursos repassados pela União, em face da não apresentação de documentos comprobatórios das despesas realizadas com recursos financeiros repassados, na modalidade fundo a fundo, pelo Ministério da Saúde à Secretaria Municipal de Saúde de Queimadas – BA, nos exercícios de 2011 e 2012, evidenciado nas Constatações n. 321465 e 320915, constantes do Relatório de Auditoria do Denasus n. 14428, e nas Constatações n. 338398 e 338399, constantes do Relatório Complementar de Auditoria do Denasus n. 14428. 
9.1.2.	Conduta: não demonstrar a boa e regular aplicação de recursos do SUS dos valores recebidos do Fundo Nacional de Saúde pelo município de Queimadas – BA, em face da não comprovação documental e atendimento das normas que justificassem os pagamentos realizados.
9.1.3.	Dispositivos violados: art. 37, caput, c/c o art. 70, parágrafo único, da Constituição da República Federativa do Brasil, art. 93 do Decreto-lei 200/1967, arts. 66 e 145 do Decreto 93.872/1986, arts. 60 a 64 da Lei 4.320/1964 e art. 11 do Decreto 1.651/1995.
10.	Regularmente citados (peças 26 e 27) , o Sr. Paulo Serjo Brandão Carneiro e o Sr. Haroldo Aquilles Andrade não apresentaram alegações de defesa nem recolheram o débito a eles atribuído.
EXAME TÉCNICO
Caracterização das irregularidades geradoras do dano ao erário
11.	Extrai-se do relatório do Denasus, do relatório do tomador de contas e da instrução pretérita nestes autos a seguinte irregularidade:
11.1.	Ocorrência: não comprovação da boa e regular aplicação dos recursos repassados pela União, em face da não apresentação de documentos comprobatórios das despesas realizadas com recursos financeiros repassados, na modalidade fundo a fundo, pelo Ministério da Saúde à Secretaria Municipal de Saúde de Queimadas – BA, nos exercícios de 2011 e 2012;
Valor histórico: R$ 109.603,65;
Dispositivos violados: art. 37, caput, c/c o art. 70, parágrafo único, da Constituição da República Federativa do Brasil, art. 93 do Decreto-lei 200/1967, arts. 66 e 145 do Decreto 93.872/1986, arts. 60 a 64 da Lei 4.320/1964 e art. 11 do Decreto 1.651/1995;
Responsáveis: Sr. Haroldo Aquilles Andrade, Secretário Municipal de Saúde de Queimadas – BA, de 1/6/2010 a 2/1/2013, Sr. Paulo Serjo Brandão Carneiro, prefeito do município de Queimadas – BA entre 31/5/2010 e 31/12/2012;
Condutas: não demonstrar a boa e regular aplicação de recursos do SUS dos valores recebidos do Fundo Nacional de Saúde pelo município de Queimadas – BA, em face da não comprovação documental e atendimento das normas que justificassem os pagamentos realizados;
Evidências: Constatação n. 321465 constante do Relatório de Auditoria 14428 (peça 11, p. 5-6) e Constatação n. 338398 constante do Relatório Complementar 14428 (peça 10, p. 4-5) ; Constatação n. 320915 constante do Relatório de Auditoria 14428 (peça 11, p. 8-10) e Constatação n. 338399 constante do Relatório Complementar 14428 (peça 10, p. 7-8) .
12.	Ressalte-se que a ocorrência se refere à falta e/ou falha na documentação comprobatória das despesas, como descrito no Relatório de Auditoria 14428 (peça 11, p. 1-13) e no Relatório Complementar 14428 (peça 10, p. 1-11) do Departamento Nacional de Auditoria do SUS (Denasus) .
13.	Na seara do Direito Financeiro, é cediço que cabe ao responsável demonstrar, por meio da documentação exigida na legislação de regência, a boa e regular aplicação dos recursos públicos federais geridos, em obediência ao disposto no art. 37, caput, e art. 70, parágrafo único, da Constituição Federal, no art. 93 do Decreto-Lei 200/1967 e nos arts. 66 e 145 do Decreto 93.872/1986. 
14.	A regularidade do pagamento com recursos públicos somente é assegurada com a observância dos procedimentos prévios de liquidação e empenho da despesa fixados nos arts. 60 a 64 da Lei 4.320/1964 e demais normas regentes.
15.	Ante esse arcabouço normativo, os gestores aqui responsabilizados deveriam comprovar que os pagamentos foram precedidos do devido atesto, liquidação e empenho, em respeito à legislação pátria, com respaldo em documentos hábeis a comprovar a despesa (notas fiscais, planilhas, fichas de controle de estoque etc.) .
Da revelia dos Srs. Paulo Serjo Brandão Carneiro e Haroldo Aquilles Andrade
16.	O art. 22, inciso I, da Lei 8.443/1992 c/c o art. 179, inciso II, do Regimento Interno do TCU (RI/TCU) , estabelecem que as comunicações processuais realizadas pelo Tribunal devem ser feitas mediante carta registrada, com aviso de recebimento dos Correios (AR) que comprove a entrega no endereço do destinatário. 
17. 	Observa-se que para a validade da citação, não é necessário que a comunicação processual seja pessoalmente entregue ao destinatário, bastando que o ofício com o AR seja recebido no endereço do responsável, obtido em fonte de dados oficial, a exemplo da base da Receita Federal. No caso do Sr. Paulo Serjo Brandão Carneiro, observa-se que o próprio responsável assinou o AR da citação a ele endereçada (peça 27) .
18. 	Também não há que se falar em aplicação subsidiária das disposições contidas no Código de Processo Civil, pois a matéria é regulada por normativo específico desta Corte de Contas, editado no exercício de sua competência constitucional. 
19. 	A validade de tal critério de comunicação processual é referendada pela jurisprudência deste Tribunal, conforme os Acórdão 316/2018-TCU-Plenário (rel. Ministro Vital do Rego) ,  5419/2017-TCU-2ª Câmara rel. Ministro Augusto Nardes) , 3.254/2015-TCU-1ª Câmara (rel. Benjamin Zymler) e 1946/2014-TCU-1ª Câmara (rel. Ministro José Múcio Monteiro) . 
20. 	O entendimento desta Corte de Contas também encontra amparo em deliberação do Plenário do Supremo Tribunal Federal, proferida em sede de agravo regimental em mandado de segurança, MS 25.816 AgR/DF, publicada no Diário de Justiça de 4/8/2006, e ementada nos seguintes termos: 
EMENTA: AGRAVO REGIMENTAL. MANDADO DE SEGURANÇA. DESNECESSIDADE DE INTIMAÇÃO PESSOAL DAS DECISÕES DO TRIBUNAL DE CONTAS DA UNIÃO. ART. 179 DO REGIMENTO INTERNO DO TCU. INTIMAÇÃO DO ATO IMPUGNADO POR CARTA REGISTRADA, INICIADO O PRAZO DO ART. 18 DA LEI N. 1.533/51 DA DATA CONSTANTE DO AVISO DE RECEBIMENTO. DECADÊNCIA RECONHECIDA. AGRAVO IMPROVIDO. 
1. O envio de carta registrada com aviso de recebimento está expressamente enumerado entre os meios de comunicação de que dispõe o Tribunal de Contas da União para proceder às suas intimações. 
2. O inciso II do art. 179 do Regimento Interno do TCU é claro ao exigir apenas a comprovação da entrega no endereço do destinatário, bastando o aviso de recebimento simples. 
3. O prazo decadencial para a impetração do mandado de segurança conta-se da data constante do aviso de recebimento e não admite suspensão ou interrupção. 
4. Agravo regimental a que se nega provimento.
 (MS 25816 AgR, Relator (a) :  Min. EROS GRAU, Tribunal Pleno, julgado em 12/06/2006, DJ 04-08-2006 PP-00024 EMENT VOL-02240-03 PP-00455 RTJ VOL-00200-01 PP-00107 LEXSTF v. 28, n. 333, 2006, p. 203-207) 
21. 	Assim, não há invalidade na notificação feita ao Sr. Haroldo Aquilles Andrade, porquanto realizada conforme os normativos vigentes, tendo sido o AR referente ao ofício notificatório (peça 26) encaminhado para o endereço do responsável, constante dos Sistemas Corporativos do TCU (peça 22) .
22. 	Regularmente citados, os Srs. Paulo Serjo Brandão Carneiro e Haroldo Aquilles Andrade não compareceram aos autos. Operam-se, portanto, os efeitos da revelia, dando-se prosseguimento ao processo, nos termos do art. 12, § 3º, da Lei 8.443/1992 c/c o art. 202, § 8º, do RI/TCU.
23. 	Nos processos do TCU, a revelia não leva à presunção de que seriam verdadeiras todas as imputações levantadas contra os responsáveis, diferentemente do que ocorre no processo civil, em que a revelia do réu opera a presunção da verdade dos fatos narrados pelo autor. Dessa forma, a avaliação da responsabilidade não pode prescindir da prova existente no processo ou para ele carreada.
24. 	Configurada a revelia dos responsáveis frente à citação deste Tribunal e inexistindo comprovação da boa e regular aplicação dos recursos transferidos, considerados os elementos existentes nos autos, não resta alternativa senão dar seguimento ao processo, proferindo julgamento sobre os elementos até aqui presentes, que conduzem à irregularidade das presentes contas.
25. 	Em se tratando de processo em que as partes não se manifestaram acerca das irregularidades imputadas, não há elementos para que se possa efetivamente aferir e reconhecer a ocorrência de boa-fé na conduta dos Srs. Paulo Serjo Brandão Carneiro e Haroldo Aquilles Andrade. Logo, pode este Tribunal, desde logo, proferir o julgamento de mérito pela irregularidade das contas, conforme combinação dos §§ 2º e 6º do art. 202 do RI/TCU.
26. 	Esse entendimento está amparado nos Acórdão 1009/2018-TCU-Plenáriolenio (rel. Ministro Bruno Dantas) , 309/2017-TCU-Plenário (rel. Ministro Vital do Rego) , 2535/2015-TCU-Plenário (rel. Ministro Vital do Rego) , 2.424/2015-TCU-Plenário (rel. Ministro Benjamin Zymler) .
27.	Ademais, cabe ressaltar que a responsabilização dos agentes públicos integrantes da relação processual desta TCE é compatível com o entendimento firmado pelo TCU no item 9.3.3 do Acórdão 1072/2017-TCU-Plenário (rel. Ministro Bruno Dantas) , segundo o qual o dano ao erário deve ser restituído ao FNS pelos gestores: 
‘9.3.3. tratando-se de débito decorrente de dano ao erário propriamente dito, cabe ao gestor responsável pela irregularidade a obrigação de devolver os recursos, visto que, nessas situações, não há evidências de que eles tenham sido aplicados em prol de alguma finalidade pública, devendo a recomposição ser feita ao Fundo Nacional de Saúde, em respeito ao disposto no art. 2º, inciso VII, do Decreto 3.964/2001 combinado com o art. 33, § 4º, da Lei 8.080/1990.’
28.	Ressalte-se que, conforme disposto no art. 9º, inciso III, da Lei n. 8.080/1990, é competência do secretário municipal de saúde a gestão do Sistema Único de Saúde (SUS) na esfera municipal. O prefeito municipal, todavia, pode vir a responder por irregularidades na aplicação de recursos do Sistema Único de Saúde (SUS) caso delas participe ativamente. 
29.	Nessa linha de compreensão, conquanto as normas em referência confiram embasamento à responsabilização do secretário municipal por irregularidades na aplicação de recursos do SUS transferidos ao município, não afastam a responsabilidade solidária dos prefeitos.
30.	Encontram-se na jurisprudência desta Corte de Contas diversos julgados nessa direção, destacando-se os Acórdão 10240/2017-TCU-Primeira Câmara - Relator Ministro Vital do Rêgo; 2023/2018 – TCU – Plenário – Relator Ministro Bruno Dantas; 10857/2018 – TCU - Primeira Câmara – Relator Ministro Augusto Sherman; 1422/2019 – TCU - Primeira Câmara – Relator Ministro Walton Alencar Rodrigues; e 3564/2019 – TCU – Segunda Câmara –Relator Ministro Aroldo Cedraz) . 
31.	Considerando a existência de elementos de prova nos autos da participação do ex-prefeito nas práticas ilícitas apuradas, mostram-se configurados os pressupostos para lhe seja imputada responsabilidade pelo ilícito gerador do dano ao erário, em solidariedade com o titular da secretaria municipal de saúde, à época dos fatos.
32.	Assim, com fundamento nos arts. 1º, inciso I, 16, inciso III, alíneas ‘b’ e ‘c’, 19 e 23, inciso III, da Lei 8.443/1992, e nos arts. 1º, inciso I, 209, inciso II, 210 e 214, inciso III, do RI/TCU, as presentes contas devem serem julgadas irregulares, com a condenação em débito e a aplicação da multa prevista no art. 57 da Lei 8.443/1992 c/c o art. 267 do Regimento Interno a ambos os responsáveis, uma vez que infringiram o disposto no art. 37, caput, c/c o art. 70, parágrafo único, da Constituição da República Federativa do Brasil, art. 93 do Decreto-lei 200/1967, arts. 66 e 145 do Decreto 93.872/1986, arts. 60 a 64 da Lei 4.320/1964 e art. 11 do Decreto 1.651/1995, tendo, pois, cometido atos de gestão com infração à norma legal, com consequente dano ao erário. Faz-se ainda mister remeter cópia dos elementos pertinentes ao Ministério Público da União, atendendo, assim, ao disposto no art. 16, § 3º, da Lei 8.443/1992 c/c o art. 209, § 7º, do Regimento Interno.
Verificação do Prazo de Prescrição da Pretensão Punitiva
33.	Observa-se não ter ocorrido a prescrição da pretensão punitiva por parte do TCU que, nos termos do entendimento firmado no Acórdão 1441/2016-TCU-Plenário (rel. Ministro Benjamin Zymler) , subordina-se ao prazo geral de prescrição indicado no art. 205 do Código Civil, qual seja, dez anos contados a partir da data de ocorrência da irregularidade sancionada, nos termos do art. 189 do Código Civil. As irregularidades discutidas nesta TCE ocorreram nos exercícios de 2011 e 2012, portanto há menos de 10 anos do ato que determinou a citação dos responsáveis, ocorrido em 18/12/2018 (peça 21) .
Verificação da existência de outros débitos
34.	Informa-se que não há demais processos em tramitação no Tribunal nos quais foi constatada a existência de outros débitos imputáveis aos responsáveis arrolados nestes autos. Informa-se ainda que, nos termos do item 9.1 do Acórdão 3327/2013-TCU-Segunda Câmara (rel. Ministro José Jorge) , foi aplicada ao Sr. Paulo Serjo Brandão Carneiro multa no valor de R$ 10.000,00, fundada no art. 58, inciso II, da Lei 8.443/1992, em decorrência de irregularidades identificadas na execução do Programa Nacional de Apoio ao Transporte Escolar (PNATE) no exercício de 2011.
CONCLUSÃO
35.	Diante da revelia dos Srs. Paulo Serjo Brandão Carneiro e Haroldo Aquilles Andrade e inexistindo nos autos elementos que permitam concluir pela ocorrência de boa-fé ou de outros excludentes de culpabilidade em suas condutas, propõe-se que suas contas sejam julgadas irregulares, que sejam condenados em débito e que lhes seja aplicada a multa prevista no art. 57 da Lei 8.443/1992.
PROPOSTA DE ENCAMINHAMENTO
36.	Diante do exposto, submetem-se os autos à consideração superior, propondo:
36.1.	considerar revéis, para todos os efeitos, os Srs. Paulo Serjo Brandão Carneiro (CPF XXX.701.055-XX) e Haroldo Aquilles Andrade (CPF XXX.603.625-XX) , dando-se prosseguimento ao processo, nos termos do art. 12, § 3º, da Lei 8.443/1992 c/c o art. 202, § 8º, do RI/TCU;
36.2.	com fundamento nos arts. 1º, inciso I, 16, inciso III, alíneas ‘b’ e ‘c’, 19 e 23, inciso III, da Lei 8.443/1992 c/com os arts. 1º, inciso I, 209, inciso II, 210 e 214, inciso III, do Regimento Interno do TCU, julgar irregulares as contas dos Srs. Paulo Serjo Brandão Carneiro (CPF XXX.701.055-XX) e Haroldo Aquilles Andrade (CPF XXX.603.625-XX) e condená-los solidariamente ao pagamento das quantias a seguir especificadas, com a fixação do prazo de quinze dias, a contar da notificação, para comprovarem, perante o Tribunal (art. 214, inciso III, alínea ‘a’, do Regimento Interno) , o recolhimento da dívida aos cofres do Fundo Nacional de Saúde, atualizada monetariamente e acrescida dos juros de mora, calculados a partir das datas discriminadas, até a data do recolhimento, na forma prevista na legislação em vigor:
	VALOR ORIGINAL (R$) 
	DATA DA OCORRÊNCIA

	51.163,65
	28/12/2011

	58.440,00
	28/6/2012

Valor atualizado até 1/9/2019: R$ 166.682,49.
36.3.	aplicar individualmente aos Srs. Paulo Serjo Brandão Carneiro (CPF XXX.701.055-XX) e Haroldo Aquilles Andrade (CPF XXX.603.625-XX) a multa prevista no art. 57 da Lei 8.443/1992 c/c o art. 267 do Regimento Interno, fixando-lhes o prazo de quinze dias, a contar da notificação, para comprovarem, perante o Tribunal (art. 214, inciso III, alínea ‘a’, do Regimento Interno) , o recolhimento das dívidas aos cofres do Tesouro Nacional, atualizadas monetariamente desde a data do acórdão que vier a ser proferido até a do efetivo recolhimento, se forem pagas após o vencimento, na forma da legislação em vigor;
36.4.	autorizar, desde logo, nos termos do art. 28, inciso II, da Lei 8.443/1992, a cobrança judicial das dívidas caso não atendidas as notificações;
36.5.	autorizar, desde logo, o pagamento das dívidas dos responsáveis em trinta e seis parcelas mensais e consecutivas, nos termos do art. 26 da Lei 8.443/1992 c/c o art. 217 do Regimento Interno, caso solicitado, fixando-lhes o prazo de quinze dias, a contar do recebimento da notificação, para comprovarem perante o Tribunal o recolhimento da primeira parcela, e de trinta dias, a contar da parcela anterior, para comprovarem o recolhimento das demais parcelas, com a incidência dos encargos legais devidos, na forma prevista na legislação em vigor;
36.6.	alertar os responsáveis de que a falta de comprovação do recolhimento de qualquer parcela importará o vencimento antecipado do saldo devedor, nos termos do § 2º do art. 217 do Regimento Interno deste Tribunal;
36.7.	encaminhar cópia da deliberação que vier a ser proferida ao Procurador-Chefe da Procuradoria da República no Estado da Bahia, nos termos do art. 209, § 7º, in fine, do Regimento Interno do TCU, para adoção das medidas que entender cabíveis.”
O representante do MP/TCU (peça 32) , procurador Rodrigo Medeiros de Lima, concordou parciamente com a proposta da unidade instrutiva, nos seguintes termos:
“ (...) 
2.	A auditoria abrangeu os exercícios de 2011 e 2012 e constatou dano ao erário no valor original de R$ 109.603,65 (peça 10, p. 9-10 e peça 11, p. 12) , em face das seguintes irregularidades:
a) ausência de comprovação de despesas com recursos do Bloco da Atenção Básica para reformas de Unidades Básicas de Saúde (constatação 321465, ressarcimento 153051) , no montante de R$ 51.163,65 (data-base 28/12/2011) ;
b) ausência de comprovação de despesas com recursos do Bloco da Atenção Básica para ampliação de Unidades Básicas de Saúde (constatação 320915, ressarcimentos 152094, 152095 e 152123) , no valor total de R$ 58.440,00 (data-base 28/6/2012) , correspondendo à soma das seguintes parcelas: R$ 19.780,00, R$ 19.180,00 e R$ 19.480,00.
3.	No âmbito deste Tribunal de Contas, em instrução à peça 19, a unidade técnica definiu a responsabilidade não apenas de Haroldo Aquilles Andrade, mas, também, do ex-prefeito Paulo Serjo Brandão Carneiro, gestão 31/5/2010 a 31/12/2012, ante a constatação da equipe do Denasus de que o gerenciamento do Fundo Municipal de Saúde de Queimadas/BA não foi executado pelo secretário municipal de saúde (constatação 320534 do relatório de auditoria 14428 [peça 11, p. 4-5] e constatação 338402 do relatório complementar 14428 [peça 10, p. 4-5]) , conforme evidenciado nos documentos relativos à realização de despesas referentes ao exercício de 2012. 
4.	Em face dessa constatação do Denasus, a unidade instrutiva concluiu que os recursos do FMS foram geridos pelo ex-prefeito, razão por que promoveu a citação solidária do ex-gestor municipal Paulo Serjo Brandão Carneiro, fundamentada em jurisprudência desta Corte de Contas no sentido de que, embora a Lei 8.080/1990 confira embasamento à responsabilização do secretário municipal de saúde por irregularidades na aplicação dos recursos do SUS transferidos a municípios, tal norma não afasta a responsabilidade dos prefeitos.
5.	Diante da revelia dos responsáveis, não obstante devidamente citados, consoante comprovam os documentos às peças 22 a 27, tendo o ex-gestor municipal, inclusive, assinado o AR referente ao ofício de citação que lhe fora encaminhado (peça 27) , a unidade técnica propôs, em pareceres uníssonos (peças 29 a 31) , entre outras medidas, o julgamento pela irregularidade das contas dos responsáveis, com condenação solidária ao pagamento dos débitos identificados nos autos, com aplicação da multa prevista no artigo 57 da Lei 8.443/1992.
***
6.	Este representante do Ministério Público de Conta da União, manifestando-se parcialmente de acordo com o encaminhamento alvitrado pela unidade técnica, entende que deve ser afastada a responsabilidade do então secretário municipal de saúde, pelas razões que se seguem.
7.	Em que pese a previsão legal (Lei 8.080/1990) de que a gestão do SUS é competência do secretário municipal de saúde, vale ressaltar que há jurisprudência deste Tribunal de Contas no sentido de que, não havendo provas nos autos da participação do aludido gestor na gestão dos recursos, sua responsabilidade deve ser afastada, a exemplo das seguintes deliberações:
Acórdão 4785/2019-TCU-Primeira Câmara
Enunciado
‘A presunção de corresponsabilidade do secretário municipal de saúde em relação à malversação de recursos do SUS (art. 9º, inciso III, c/c art. 32, § 2º, da Lei 8.080/1990) é relativa e deve ser afastada na presença de evidências de que o gestor local de saúde não teve participação efetiva na gestão dos recursos.’
Acórdãos 4.988/2018 e 2.211/2016, ambos da 1ª Câmara, e 6.780/2017-2ª Câmara
Enunciado
‘Inexistindo provas da atuação do secretário municipal de saúde na gestão de recursos do SUS, sua responsabilidade por eventuais irregularidades deve ser excluída, a despeito de a direção do SUS lhe ser atribuída, como regra, por força do art. 9º, inciso III, da Lei 8.080/1990.’
8.	Assim, considerando a evidenciação pelo Denasus de que o então secretário municipal de Saúde não era o responsável pela gestão dos recursos sob análise, este representante do Ministério Público da União manifesta-se no sentido de exclui-lo da presente relação processual e de atribuir a responsabilidade dos débitos apurados nos autos somente ao ex-prefeito Paulo Serjo Brandão Carneiro.”
É o relatório.

não há.

Procurador Rodrigo Medeiros de Lima.

TOMADA DE CONTAS ESPECIAL. CONVÊNIO. FNS. AUSÊNCIA DE COMPROVAÇÃO DE DESPESAS. CITAÇÃO. REVELIA. CONTAS IRREGULARES. DÉBITO. MULTA. COMUNICAÇÕES.

TOMADA DE CONTAS ESPECIAL (TCE)

Secretaria de Controle Externo de Tomada de Contas Especial (Secex-TCE).

Cuidam os autos de tomada de contas especial instaurada pelo Fundo Nacional de Saúde (FNS) em desfavor do Sr. Haroldo Aquilles Andrade, secretário municipal de Saúde de Queimadas – BA, de 1/6/2010 a 2/1/2013, em razão de não comprovação da boa e regular aplicação de recursos do Sistema Único de Saúde (SUS) repassados ao fundo municipal de saúde nos exercícios de 2011 e 2012, tendo em vista falhas e/ou falta da documentação comprobatória das despesas, conforme constatado por auditoria promovida pelo Departamento Nacional de Auditoria do SUS (Denasus) no ente recebedor.
O Denasus, após a realização da fiscalização, elaborou o relatório de auditoria de número 14428[footnoteRef:2], complementado posteriormente[footnoteRef:3], em que se informam as seguintes irregularidades: [2:  Peça 11, p. 1-13]  [3:  Peça 10, p. 1-11.] 
a) ausência de comprovação de despesas com recursos do bloco da atenção básica para reformas de unidades básicas de saúde (constatação n. 321465, ressarcimento n. 153051) , no valor original de R$ 51.163,65 (data-base 28/12/2011) ;
b) ausência de comprovação de despesas com recursos do bloco da atenção básica para ampliação de unidades básicas de saúde (constatação n. 320915, ressarcimentos n. 152094, 152095 e 152123) , no valor original total de R$ 58.440,00 (data-base 28/6/2012) .
O tomado de contas, no relatório 000024/2018[footnoteRef:4], acompanhoe o entendimento do Denasus, caracterizou a responsabilidade do Sr. Haroldo Aquilles Andrade, secretário municipal de Saúde, de 1º/6/2010 a 2/1/2013. O órgão de controle interno corroborou suas conclusões[footnoteRef:5] [4:  Peça 14, p. 1-4.]  [5:  Peça 16, p. 1-2 e peça 17, p. -12] 
No âmbito do Tribunal, a Secretaria de Controle Externo de Tomada de Contas Especial (Secex-TCE) , concordou parcialmente com as conclusões apresentadas pelo controle interno e promoveu a citação, além do Sr. Haroldo Aquilles Andrade, também do prefeito à época, Sr. Paulo Serjo Brandão Carneiro, ante a constatação da equipe do Denasus de que gerenciara o Fundo Municipal de Saúde de Queimadas/BA no lugar do secretário municipal de Saúde (constatação n. 320534 do relatório de auditoria 14428 e constatação n. 338402 do relatório complementar 14428) .
Regularmente citados[footnoteRef:6], os Srs. Paulo Serjo Brandão Carneiro e Haroldo Aquilles Andrade não apresentaram alegações de defesa nem recolheram o débito a eles atribuído. [6:  Peças 26 e 27.] 
A Secex-TCE, diante da ausência de elementos nos autos que pudessem comprovar a boa e regular aplicação dos recursos transferidos, propôs julgar suas contas irregulares, com imputação de débito e cominação da multa prevista no art. 57 da Lei 8.443/1992[footnoteRef:7]. [7:  Peças 29, 30 e 31.] 
O MP/TCU, representado pelo procurador Rodrigo Medeiros de Lima, diante da constatação de que o ex-secretário municipal de Saúde, Sr. Haroldo Aquilles Andrade, não era o responsável pela gestão dos recursos sob análise, manifestou-se no sentido de excluí-lo da presente relação processual, propondo a atribuição da responsabilidade dos débitos apurados nos autos somente ao ex-prefeito, Sr. Paulo Serjo Brandão Carneiro[footnoteRef:8]. [8:  Peça 32.] 
II
Com efeito, assiste razão ao MP/TCU, quando propõe a exclusão do Sr. Haroldo Aquilles Andrade, então secretário municipal de Saúde, da presente relação processual.
A jurisprudência do Tribunal é no sentido de que a presunção de responsabilidade do secretário municipal de Saúde em relação a irregularidades na gestão do SUS, de que trata o art. 9º, III c/c art. 32, § 2°, da Lei 8.080/1990, é relativa e deve ser afastada na presença de evidências de que o gestor local de saúde não teve participação efetiva na gestão dos recursos (Acórdão 4785/2019-TCU-Primeira Câmara, ministro relator Marcos Bemquerer; 6008/2014-TCU-1ª Câmara, ministro relator José Mucio Monteiro; 4988/2018-TCU-1ª Câmara, ministro relator Vital do Rêgo; 6780/2017-TCU-2ª Câmara, ministro relator Vital do Rêgo; 2211/2016-TCU-1ª Câmara, ministro relator Augusto Sherman) .
No caso em análise, a equipe do Denasus registrou no relatório de auditoria (constatação 320534 do relatório de auditoria 14428 e constatação 338402 do relatório complementar 14428) [footnoteRef:9] que o titular da Secretaria Municipal de Saúde do município de Queimadas/BA não atuava como gestor do FMS nos processos de pagamentos analisados. [9:  Peças 10 e 11.] 
Assim, a responsabilidade pelas irregularidades demonstradas nos autos deve recair sobre o ex-prefeito, Sr. Paulo Serjo Brandão Carneiro.
Na ausência de elementos nos autos que permitam concluir pela boa e regular aplicação dos recursos transferidos, considero que o Sr. Paulo Serjo Brandão Carneiro deva ter suas contas julgadas irregulares, condenando-o ao pagamento de débito e da multa prevista no art. 57 da Lei 8.443/1992.
Diante do exposto, manifesto-me pela aprovação do acórdão que ora submeto à apreciação deste Colegiado.
TCU, Sala das Sessões Ministro Luciano Brandão Alves de Souza, em 31 de março de 2020.
Weder de Oliveira 
Relator